臺灣高等法院臺中分院刑事判決　　　　　　　　　 九十一年度上易字第五號
　　上　訴　人　臺灣台中地方法院檢察署檢察官
　　被　　　告　戊○○
右上訴人因被告侵占案件，不服臺灣臺中地方法院九十年度易字第二九九二號中華民
國九十年十一月二十日第一審判決（起訴案號：臺灣臺中地方法院檢察署年度偵字第
一五二九六號），提起上訴，本院判決如左：
    主 　 文
原判決撤銷。
戊○○意圖為自己不法之所有，而侵占自己對於業務上所持有之物，處有期徒刑捌月
。
    事  　實
一、戊○○自九十年二月六日起受僱於現代管家公寓大管理維護股份有限公司 (下
    稱現代管家公司）擔任管理事務員工作，並自同年三月十二日起由該公司派任管
    理波音市銀翼社區 (下稱波音社區）總幹事職務，負責收取管理費、清潔費及至
    銀行存款、提款之業務。波音社區管理委員會於九十年二月間決議將該社區存在
    世華銀行自由路分行、聯信銀行向上路分行、臺灣銀行黎明路分行之存款共新臺
    幣（下同）五十萬元提出轉存入大雅路之亞洲信託辦理一年期定存。該社區管理
    委員會主任委員乙○○於九十年三月二十七日交代戊○○前往辦理，並交付上開
    三銀行之存摺及三張已蓋好印章之取款條。戊○○於三月二十八日至世華銀行、
    聯信銀行各提領八萬元，於同日晚要求乙○○自行前往大雅路之亞洲信託辦理定
    存，乙○○仍表示委託戊○○代辦，戊○○再於翌日至臺灣銀行領取三十四萬元
    ，詎竟意圖為自己不法所有，將該三十四萬元連同前所提領之十六萬元共五十萬
    元全部侵占入己。嗣為掩飾侵占行為，向現代管家公司總經理丁○○謊稱失竊，
    丁○○限戊○○於四月十六日前補回，戊○○同意而書立切結書。現代管家將該
    五十萬元清償波音社區，惟戊○○仍未償還。
二、案經現代管家公司訴由臺灣臺中地方法院檢察署檢察官偵查起訴。
    理 　 由
一、訊據被告坦承有受委託代為提領右開款項未代辦定期存款，亦未將提領之款項
    交付現代管家公司之事實，核與波音社區管理委員會主任委員乙○○及現代管家
    公司總經理丁○○指述情節相符。被告係於九十年三月二十八日至世華銀行自由
    路分行、聯信銀行向上路分行各提領八萬元，翌日向臺灣銀行提領三十四萬元之
    事實，則有該三銀行之存摺明細在卷可稽。被告曾承諾清償上開五十萬元，亦有
    切結書一紙在卷可證。被告雖否認侵占該五十萬元，辯稱：波音社區管理委員會
    決議將該社區存在世華銀行自由路分行、聯信銀行向上路分行、臺灣銀行黎明路
    分行之存款計五十萬元，委由主任委員乙○○提出轉存入大雅路之亞洲信託辦理
    一年期定存，因乙○○沒空，於九十年三月二十七日交代伊前往辦理，並交付該
    三家銀行之存摺及三張已蓋好印章之取款條，伊於三月二十八日，先到世華銀行
    自由路分行、聯信銀行向上路分行各提領八萬元後，順路到亞洲信託詢問承辦人
    李鳳琴辦理定存須準備那些資料，李鳳琴答以須管委會、主委、監委、財委四個
    印鑑章、管委會組織報備證明、委員當選會議記錄、國稅局免稅證明、主委身分
    證影本，因當時有關資料不全，須等范主委下班回到社區取得該些資料後才能辦
    理，伊即未到臺灣銀行續領存款，打算於晚上取得完整資料後再辦理，翌日伊又
    到台灣銀行領取三十四萬元，連同昨日領得之十六萬元，一起用紙袋包著放在汽
    車後車箱中準備前往亞洲信託辦理時，才想到辦理定存之資料於昨晚整理後放在
    家中未帶出，乃開車回家拿，回到家後，將錢放在後車廂，車停在門前約十五分
    鐘，再下來時，發現有異狀，錢就不見了。當時擔心公司責怪，想趕快籌錢補回
    ，故未立即報警及報告公司。伊曾分別向前妻己○○及友人陳秋智 (即丙○○）
    借款，因籌錢無著落，始向丁○○報告，丁○○限於四月十六日前補回，伊才立
    下切結書等語。
二、惟查：
  (一)被告受僱於現代管家公司並由該公司派任管理波音社區任職總幹事職務，負責收
    取費用及至銀行辦理存、提款之業務，證人李鳳琴亦證稱：「以前我們銀行派員
    到波音市銀翼社區招攬存款，我們有拿一些辦定存的資料給他們。」被告對於辦
    理存、提款手續及辦理定存需用文件，應知之甚詳。波音社區員管理委員會主任
    委員乙○○委託交辦之本件改辦定存事務，於九十年三月二十七日已將取款條、
    存摺等全部資料交給被告，業據乙○○證述明確，被告自稱：「三月二十八日我
    是從我家復新街出發，直接到自由路世華銀行，再去向上路聯信銀行，再到大雅
    路與英才路口的亞洲信託」（詳原審卷九十年十月二十三日訊問筆錄），其於世
    華銀行及聯信銀行提款後既尚有餘暇，竟不直接至黎明路之臺灣銀行提款，再至
    大雅路與英才路口之亞洲信託辦理定存，而先至大雅路與英才路口之亞洲信託詢
    問辦理定存所需文件，擬於翌日再至黎明路之臺灣銀行提款後重複至大雅路與英
    才路口之亞洲信託辦理定存，有違常情。被告此時固尚未著手侵占行為，但是否
    已起侵占之念頭，不無可疑。雖證人李鳳琴證稱：「有一天（日期不記得）被告
    拿一些蓋好印鑑的資料給我看，但是還有一些證件如身分證等不齊全不能辦開戶
    ，我請他準備齊全再來。」乙○○亦證稱：「三月二十八日晚上他說要我本人去
    亞洲信託辦。」可證被告確曾因證件不足事向乙○○說明。惟乙○○又證稱：「
    當時我不知道他已經提領了沒有，我說定存是錢存進去就好不一定要我本人去，
    我又說過兩天我有空再去蓋章，叫他錢先存進去，我沒有再交付其他資料給他。
    」乙○○委託交辦時既已交付存摺、取款條等存、提款資料，依通常情形，被告
    必將全部資料同放一處，三月二十八日晚乙○○未再交付其他資料，被告即無漏
    未攜帶部分文件之可能。而被告所持有之上開五十萬元，係屬公款，非屬其私人
    所有，倘若失竊，依正常人之反應，必立即向警方報案並向所屬公司報告，以釐
    清責任，且依被告所辯其於事發後即向友人籌款但無著落云云，且分文未償還，
    可見並無資力，竟不向警方報案，復不主動向所屬公司或委員會報告。其於三月
    三十日、四月二、三、四、六、七、九、十二日仍繼續上班，迄於四月十二日
    現代管家公司總經理丁○○起疑並追問後始告以「失竊」，並書立切結書承諾於
    四月十六日清償，此業據丁○○證述在卷，並有字據附卷可證。而被告辯稱其失
    竊上開金錢後，為償還公司，曾分別向前妻己○○及友人陳秋智借款一節，經本
    院傳訊該二證人，己○○證稱被告於九十年十月間向其借錢，陳秋智證稱八十九
    或九十年底時，確切時間我已經忘了，被告有向其借錢，被告說要做生意，要進
    貨，錢不夠，沒有告訴保管的公款被偷，只說很急的事，要借五萬元。其只有借
    被告二萬元。錢沒有還，被告已經搬家，電話也打不通。曾經向被告要過至少一
    百次以上，被告說要還，卻都沒有還等語，與本案發生及被告所稱失竊係在九十
    年三月間不符，顯非被告所稱「失竊」後為補平損失而籌措者，充其量係於本件
    起訴後為與告訴人和解而籌措者。被告於「失竊」後既不報案，應係打算自行承
    擔該損失，但其自身並無資力，復不立即設法籌款償還，顯有蹊蹺。本院勘驗被
    告之自用小客車，雖得以另一把被告所有之鑰匙開啟行李廂，但該車既為被告所
    有，被告明知該行李廂得以其他相類似之鑰匙開啟，竟仍將五十萬元之鉅款放置
    該處後離去，未免過分大意。況該行李廂為密閉式設計，非如內車廂得由玻璃窗
    窺探車內放置何物品，外人無從得知被告是否在該行李廂內放置五十萬元鉅款，
    被告自稱將車停放住處附近之道路旁，離去僅十五分鐘許，竟有不知行李廂放有
    何貴重物品之人，干冒隨時被發現之風險，於大白天有人車經過之道路旁，隨意
    開啟該行李廂查看有無貴重物品而後竊取之，違背經驗法則。被告所辯「失竊」
    云云，無可採信。被告之犯行，洵堪認定。
三、被告侵占因執行業務而持有之財物，核其所為，係犯刑法第三百三十六條第二項
    業務侵占之罪，檢察官認係犯同法第三百三十五第一項普通侵占罪，容有未洽，
    起訴法條應予變更。被告於九十年三月二十八日分別向世華銀行自由路分行、聯
    信銀行向上路分行各提領八萬元後，仍於晚間向乙○○請示是否由乙○○自行辦
    理定存，尚難認被告於此時已侵占該十六萬元。被告於翌日再向臺灣銀行黎明路
    分行提款三十四萬元後，未依乙○○之指示至大雅路之亞洲信託辦理定存，足認
    其係於提領該三十四萬元後始連同前所提領之十六萬元合計五十萬元一併侵占之
    。檢察官認被告係連續二次侵占，尚有未合，應僅論以一侵占罪。原判決諭知被
    告無罪，容有違誤，檢察官上訴意旨指摘原判決不當，求予改判，為有理由。審
    酌被告於九十年四月十二日已償還三萬元，復於原審提出五萬元表明願再償還，
    因告訴人稱必須一次付清才願意和解而未交付，迄今尚未達成和解，並被告犯罪
    後態度、身分、地位等一切情狀，量處如主文所示之刑。
據上論斷，應依刑事訴訟法第三百六十九條第一項前段、第三百六十四條、第二百九
十九條第一項前段、第三百條，刑法第三百三十六條第二項，罰金罰鍰提高標準條例
第一條，判決如主文。
本案經檢察官甲○○到庭執行職務。
中      華      民      國　  　九十一   年       八      月     十四   日
                                    臺灣高等法院臺中分院刑事第九庭
                                          審判長法　官  陳　筱　珮
                                                法　官  趙　春　碧
                                                法　官  康　應　龍
右正本證明與原本無異。
不得上訴。
               書記官  林　世　傑
中      華      民      國　  　九十一   年       八      月     十五   日
                                                                        Ｉ
